【裁判字號】    90,台上,1272
【裁判日期】    900720
【裁判案由】    清償債務
【裁判全文】
最高法院民事判決                                九十年度台上字第一二七二號
    上  訴  人  甲○○
    被 上訴 人  先進環保科技開發股份有限公司
    法定代理人  陳鳳珠
右當事人間請求清償債務事件，上訴人對於中華民國八十八年十二月二十八日台灣高
等法院第二審判決（八十八年度上字第二七九號），提起上訴，本院判決如左：
    主  文
原判決關於駁回上訴人請求代墊業務費用新台幣參拾肆萬玖仟玖佰元、美金壹仟柒佰
元、港幣參佰貳拾玖點柒元、馬來西亞幣參佰陸拾陸點貳元、印尼盾柒拾捌萬肆仟參
佰貳拾元、泰幣壹仟參佰參拾貳元、人民幣伍萬參仟肆佰伍拾柒點玖元及其利息之上
訴暨該訴訟費用部分廢棄，發回台灣高等法院。
其他上訴駁回。
第三審訴訟費用，關於駁回其他上訴部分，由上訴人負擔。
    理  由
本件上訴人主張：伊於民國八十三年九月間受被上訴人委託為擴展公司業務，墊付赴
泰國、馬來西亞、印尼之簽證費、機票、旅行社代訂房之手續費、餐費及電話費等費
用。又於同年十一月間，受被上訴人委託墊付參加中國大陸海峽兩岸商務協調會主辦
「一九九四年北京市海峽兩岸企業產品交流展示會」活動所支出之簽證費、機票、攝
影器材費、手冊費、記者車馬費及捐款等費用，且為被上訴人接洽業務，墊付委託康
橋旅行社代辦之簽證費、機票及被上訴人參加「上海國際商務中心」之入會費等費用
。此外，墊付被上訴人於工商時報刊登廣告之廣告費、參加中衛發展中心研習活動之
費用及多層次傳銷業務所屬員工餐費。共計墊付業務費用新台幣（下同）一百零三萬
九千五百元、美金一千七百元、港幣三百二十九點七元、馬來西亞幣三百六十六點二
元、印尼盾七十八萬四千三百二十元、泰幣一千三百三十二元、人民幣五萬三千四百
五十七點九元，被上訴人僅返還六十八萬九千六百元。另被上訴人向伊借款八十萬元
，供股東黃錦鳳充當股款繳納，並向伊借款三百萬元、一百五十萬元，經伊簽發同額
之支票兩紙交被上訴人兌領，伊亦得請求被上訴人清償四百五十萬元其中八十萬元等
情，爰依民法第五百四十六條、第四百七十七條規定，求為命被上訴人給付一百一十
四萬九千九百元（含借款八十萬元）及美金一千七百元、港幣三百二十九點七元、馬
來西亞幣三百六十六點二元、印尼盾七十八萬四千三百二十元、泰幣一千三百三十二
元、人民幣五萬三千四百五十七點九元，均於給付時按外匯交易中心外匯賣出匯率折
付新台幣給付之，並加付法定遲延利息之判決。
被上訴人則以：系爭借款應由上訴人證明兩造間有借貸關係存在，上訴人所提出之收
據及委託書縱屬真正，亦非其受委任處理事務之必要支出，前往大陸費用已先交旅行
社辦理，並有總經理黃寬吉攜帶現金以備不時之需，豈由上訴人墊付之理，其餘餐費
等非伊公司業務之必要費用等語，資為抗辯。
原審以：上訴人主張之事實，固提出代墊費用發票、收據一百二十七紙、明細表、支
票存根各一份為證，惟為被上訴人所否認，且證人黃錦鳳於台灣台北地方法院（下稱
台北地院）八十四年自字第一一九六號侵佔刑事案件審理中證稱：伊經王儷蓉介紹向
甲○○（即上訴人）借款八十萬元交給公司（即被上訴人）等語；上開支票受款人雖
記載為被上訴人，但黃錦鳳係向上訴人借款後，交給被上訴人還其積欠股款，則消費
借貸關係存在於上訴人與黃錦鳳之間。又支票為無因證券，不能單憑被上訴人持有上
訴人簽發之支票，即認兩造間有借貸關係存在，被上訴人既否認兩造間有消費借貸關
係，上訴人又未能舉證以實其說，其主張被上訴人向伊借款，自不足採。次查，上訴
人主張八十三年九月間，受被上訴人委託為擴展公司業務，墊付該公司總經理黃寬吉
等人出國費用，然證人即原康橋旅行社業務員鄭苑玲於上開刑事案件審理中證稱：被
上訴人除八十三年十一月大陸考察團委託康橋旅行社辦理外，並無委託代辦其他出國
團，其他出國團係上訴人委託的等語，且上訴人提出之收據編號八至十一為估價單，
載明「僅供參考，另有代收轉付收據憑證以資作帳」，而上訴人並不能提出該部分之
代收轉付收據憑證。收據編號十三代收轉付收據憑證雖載買受人為被上訴人，但不能
證明被上訴人有委任上訴人辦理該出國事宜並支出費用。又黃寬吉等人赴東南亞考察
，係由出差人自行處理，再核實向被上訴人請款，該出差費用業經黃寬吉等人報銷，
此由上訴人所提之轉帳傳票可知。上訴人又主張於八十三年十一月間，墊付被上訴人
公司人員赴大陸考察費用云云，然證人王桂星、鄭苑玲、黃寬吉等人於上開刑事案件
審理中證稱團費由被上訴人公司會計先預付，回國後，尚結餘六十八萬餘元退給上訴
人，該團費含全部開銷等語，並有團費明細可證。況上訴人所提出編號八十至八十三
代收轉付收據，其中二張係鳳凰國際旅行社公司出具，與康橋旅行社無涉，其餘雖為
康橋旅行社出具，但載北京住宿費及團費，參酌前開事證，團費（含住宿費）被上訴
人已預付，豈由上訴人墊付之理？上訴人縱經被上訴人公司董事長委任前往大陸考察
，亦不能證明確有墊付該款項且屬必需。又查，上訴人主張於大陸考察時，由伊墊付
被上訴人記者會費用云云，然證人王桂星於上開刑事案件審理中證稱：「大陸考察費
用由被上訴人公司會計付給康橋旅行社，包括記者招待會所需費用」等語，至證人李
德威於上開刑事案件審理中雖證稱屠煥然有委託上訴人代墊人民幣二千元，但屠煥然
於該案審理中證稱伊未參與（被上訴人）公司業務，也不知記者會費誰支付等語。縱
訴外人屠煥然委任上訴人墊付記者會費用，其效力亦不及於被上訴人。上訴人另主張
其墊付被上訴人參加「上海國際商務中心」之入會費云云，然上訴人所提出之收據上
書寫上訴人住家地址，並非被上訴人公司為通訊地址，若由被上訴人委託上訴人參加
，豈以上訴人住家為通訊地址，顯非事理之常。末查，上訴人主張其墊付被上訴人於
工商時報刊登廣告之廣告費用、中衛發展中心研習活動之費用及多層次傳銷業務所屬
員工餐費云云，然被上訴人否認上訴人提出之發票、收據為真正，上訴人又未能證明
其真正，自不具形式之證據力。被上訴人總經理黃寬吉批准參與研習活動簽稿係准觀
摩美台電訊公司，與上訴人所提中衛發展中心之研習服務收據無涉，其另提出參加經
營人才發展中心總經理特別班所支出費用，參加受訓者為上訴人之子陳惠安，並未在
被上訴人公司擔任總經理，為上訴人所不爭執，故此費用之支出非為公司業務墊付；
又上訴人宴請多層次傳銷所屬員工所支出費用，不能列為公司支出，亦經證人鄭永堂
、吳素珍、簡綴於上開刑事案件審理中證述明確，即非屬被上訴人公司業務必要之支
出。至對於一貫道宗親會之捐款乙節，上訴人於第一審自承主要目的為拜訪宗親，對
一貫道捐款係受黃寬吉之邀墊付等語，核與被上訴人無涉；上訴人提出工商時報之廣
告費用收據及編號六四、六五、七一康橋旅行社出具估價單，被上訴人既否認有委任
上訴人墊付，且上開估價單抬頭名義均為個人，更無從認係被上訴人委託墊付。綜上
所述，上訴人主張其受被上訴人委託墊付上開業務費用，為不足採。從而，上訴人請
求被上訴人給付墊付業務費用及系爭借款，為無理由，應予駁回。爰維持第一審所為
上訴人敗訴之判決，駁回其上訴。
(一) 廢棄部分（即原判決關於駁回上訴人請求代墊業務費用之上訴部分）：
查上訴人一再主張，代墊費用明細表及各項支出憑證編號八、九、十一、十四至廿二
部分，係被上訴人為擴展公司業務，由伊與被上訴人公司總經理黃寬吉、董事陳振裕
、曾紐朗等人共赴泰國、馬來西亞、印尼之辦理簽證費、機票、旅行社代訂房之手續
費、餐費及電話費等必要費用。當時被上訴人由總經理黃寬吉偕同伊、各董事出國，
緣由係為主辦「台灣環保洗劑新技術發表會」，因康橋旅行社均透過伊與被上訴人連
繫，伊始先行墊付予旅行社。伊所提出之康橋旅行社出具之各項費用計算表，確係收
據無訛，聲請訊問證人鄭苑玲云云（見一審卷二三二頁正、反面、一九二頁反面、一
九三頁、原審卷八九、九○頁），原審未依上訴人之聲請訊問證人鄭苑玲，亦未說明
上訴人上開之主張何以不足採取之意見，遽以上開理由，為其不利之論斷，即有判決
不備理由之違法。次查，卷附上訴人所提出之被上訴人公司八十三年十月三十日出具
轉帳傳票及該公司會計人員書寫計算明細表均為影本，分別記載「沖黃SR，甲○○（
即上訴人）東南亞旅費」、「代墊之費用均已抵銷完畢，自訴人（即被上訴人）並未
積欠被告（即上訴人）任何款項」等語（見原審卷四四、四五頁），並未記載黃寬吉
等人赴東南亞考察，係由出差人自行處理。原審未遑詳查究明，遽以上開文件，認定
黃寬吉等人赴東南亞考察，係由出差人自行處理，再核實向被上訴人公司請款，該出
差費用業經黃寬吉等人報銷，亦有與卷內資料不符之違法。又上訴人提出上海國際商
務中心出具法人＼個人臨時收據記載：會員號碼： 1－15＼1146－89、繳款人：法人
、（會員）名稱：「先進環保科技開發股份有限公司」、繳款方式：支票號碼 PB000
0000、付款銀行：華南商業銀行、到期日：84‧ 5‧16、帳號：12108－8、發票人：
甲○○（即上訴人）等語（見一審卷一五三頁），則上訴人似以被上訴人公司名義入
會繳款。原審未詳查審認，徒以該收據書寫上訴人住家地址，而為不利於上訴人之判
決，亦有未合。上訴論旨，指摘原判決此部分不當，求予廢棄，非無理由。
(二)駁回上訴部分（即原判決關於駁回上訴人請求返還借款八十萬元本息之上訴部分）
：
原判決關於駁回上訴人請求被上訴人返還借款八十萬元本息之上訴部分，經核於法並
無違背。又查民事訴訟如係由原告主張權利者，應先由原告負舉證之責，若原告先不
能舉證，以證實自己主張之事實為真實，則被告就其抗辯事實即令不能舉證，或其所
舉證據尚有瑕累，亦應駁回原告之請求（本院十七年上字第九一七號判例參照）。本
件上訴人主張被上訴人向伊借款八十萬元之事實既不能舉證，縱被上訴人就其抗辯事
實不能舉證，依上說明，原判決駁回上訴人此部分之請求，並無不合。上訴論旨，仍
執陳詞，並就原審採證、認事之職權行使，指摘原判決此部分不當，求予廢棄，非有
理由。
據上論結，本件上訴一部為有理由，一部為無理由。依民事訴訟法第四百七十七條第
一項、第四百七十九條第一項、第四百八十一條、第四百四十九條第一項、第七十八
條，判決如主文。
中      華      民      國     九十     年      七      月     二十     日
                              最高法院民事第二庭
                                  審判長法官  曾  桂  香
                                        法官  劉  延  村
                                        法官  劉  福  聲
                                        法官  黃  秀  得
                                        法官  陳  碧  玉
      右正本證明與原本無異
                                              書  記  官
中      華      民      國     九十     年      七      月    三十一    日


司法院資訊處製作；財團法人民間司法改革基金會備份。
